【裁判字號】    95,上,266
【裁判日期】    951205
【裁判案由】    宣告調解無效等
【裁判全文】
臺灣高等法院臺中分院民事判決           95年度上字第266號
上  訴  人  丙○○
訴訟代理人  蔡得謙律師
            何立斌律師
被  上訴人  乙○○
訴訟代理人  張績寶律師
複  代理人  江文玉律師
上列當事人間請求宣告調解無效等事件，上訴人對於中華民國95
年6月2日臺灣苗栗地方法院第一審判決（95年度他調訴字第1號
），提起上訴，本院於95年11月21日言詞辯論終結，茲判決如下
：
    主      文
上訴駁回。
第二審訴訟費用由上訴人負擔。
    事實及理由
壹、程序方面：
上訴人於原審依民法第113條，767條、184條第1項、第242條規
定之法律關係，提起本件訴訟，求為：確認伊與被上訴人乙○
○間於苗栗縣公館鄉調解委員會87年民調字第84號調解無效或不
成立；被上訴人乙○○與原審被告甲○○於苗栗縣苗栗地政事
務所93年4月2日登記，就坐落苗栗縣台蠶段第6號建地160.3平方
公尺及同段第7號建地163.14平方公尺與其上建號第8號，門牌號
碼苗栗縣公館鄉玉泉村14鄰玉泉368之2號建物，總面積194.29平
方公尺，以買賣為登記原因，所為之所有權移轉登記，應予塗銷
；被上訴人乙○○與原審被告丁○○於坐落苗栗縣公館鄉○○
段第109地號建地341.71平方公尺，以買賣為登記原因，所為之
所有權移轉登記，應予塗銷之判決。經原審為上訴全部敗訴之判
決後，上訴人於95年6月7日收受該判決，於95年6月26日僅對乙
○○一人聲明上訴，而未對原審共同被告甲○○、丁○○二人聲
明上訴，關於其二人之一審判決部分已告確定，上訴人迄於95年
8月16日於本院始再提出上訴狀，併列甲○○、丁○○二人為被
上訴人即被告，其此部分之上訴顯已逾20日之上訴期間，於法不
合，本院無從併予審理，另以裁定駁回之。是本件僅就上訴人對
乙○○一人上訴部分審理，上訴人於本件言詞辯論期日當庭所陳
之上訴聲明，亦僅限於：(一)原判決廢棄；(二)確認上訴人與被上訴
人乙○○間苗栗縣公館鄉調解委員會87年民調字第84號調解無效
或不成立；(三)第1、2審訴訟費用由被上訴人負擔等項，而不包括
上開、與甲○○、丁○○有關部分（見本院卷第94頁言詞辯
論筆錄），是斯為本件之訟爭上訴之審判範圍，先此明。
貳、實體方面：
一、上訴人主張：(一)伊與被上訴人乙○○原為夫妻關係，因傷害
    糾紛於民國（下同）87年12月10日在苗栗縣公館鄉調解委員
    會（下稱公館鄉調解委員會）達成調解，約定伊應每月給付
    上訴人乙○○家庭生活費新台幣（下同）15,000元、代為支
    付乙○○購買汽車分期款7, 000元、子女生活教育費8,000
    元，合計30,000元。然隨後被上訴人乙○○竟離家不歸，伊
    屢次請其返家未果後，始終止給付。詎被上訴人乙○○竟以
    伊未按期給付為由，聲請拍賣伊所有之坐落苗栗縣公館鄉○
    ○段109地號土地、台蠶段6、7地號土地，及上開台蠶段土
    地上建號8即門牌號碼苗栗縣公館鄉玉泉村14鄰玉泉368之2
    號建物（下稱系爭不動產），被上訴人乙○○並於台灣苗栗
    地方法院88年度執字第4892號強制執行事件中聲明承受，因
    而取得該院核發之不動產權利移轉證書即取得上開土地及建
    物之所有權。然被上訴人乙○○明知苗栗縣公館鄉調解委員
    會87年度民調字第84號調解時，有8位調解委員出席參與調
    解，兩造並無合意同意由調解委員彭蘭妹一人獨任調解，然
    所作成之調解書上竟僅記載1位出席調解委員即彭蘭妹之姓
    名，且僅由該名調解委員於調解書上蓋章，上開調解書已違
    反鄉鎮市調解條例（下稱系爭條例）第7條本文、第25條第1
    項第2款之規定【按，94年修正前為第6條本文、第22條第1
    項第2款】，依民法第71、73條之規定，應為無效。再者，
    系爭調解書亦未記載當時列席偕同兩造到場調解之人，亦屬
    違反系爭第25條第1項第2款之強行規定，不具備法定程式而
    堪認定為無效。又前開調解書亦未經法官以簽名核定，僅以
    橡皮戳章代之，亦違反系爭條例第26條第2項規定（按，94
    年修正前為第23條第2項），依最高法院17年上字第273號判
    例意旨：「判決書未經推事簽名，亦未附記不能簽名之理由
    者，在法律上不能認為有效」，在法律上不能認為有效，是
    以該調解書依法無效。被上訴人乙○○遂分與原審被告丁○
    ○、甲○○基於通謀虛偽之意思表示，先後於93年2月9日將
    同鄉○○段第109地號土地出賣予被告丁○○，於同年4月2
    日將同鄉○○段6、7地號土地及其上建號8建物則出賣予原
    審被告甲○○，按繼受人之權利不能大於前手之權利，伊提
    確認調解不存在或無效後，乙○○應將上開土地、房屋返還
    予伊，其分別轉贈予甲○○、丁○○，係屬無權處分，伊不
    予承認。又被上訴人等既為通謀虛偽意思表示，自不受土地
    法第43條（信賴登記）之保護。按依最高法院78年度台上字
    第417號判決要旨: 「經法院核定之民事調解，依鄉鎮市調
    解條例第24條第2項規定，固與民事確定判決有同一之效力
    ，然此項調解亦屬法律行為之一種，如其有民法上無效之原
    因，而當事人未依鄉鎮市調解條例第26條第2項規定，於法
    院核定之調解書送達後30日內提起宣告調解無效之訴者，基
    於無效之法律行為當然的確定的絕對的無效之法理，應解為
    不因該不變期間之經過而成為有效，故當事人仍得主張其為
    無效」，故伊仍得提起本件訴訟。(二)按系爭條例第7條本文
    ：「調解委員會調解時，應有調解委員三人以上出席」、第
    25條第1項第2款：「調解成立時，調解委員會應作成調解書
    ，記載下列事項，並由當事人及出席調解委員簽名、蓋章或
    按指印：出席調解委員姓名及列席協同調解人之姓名、職業
    、住、居所」之規定，係因調解原則上係採調解委員合議制
    ，上開規定之目的係為查核出席調解委員是何人、是否為合
    法之調解委員，以昭公信。若調解書未載明出席委員係何人
    ，則核定調解書之法院，亦將無從查核出席調解委員之身分
    是否有系爭條例第4條及司法院頒「法院適用鄉鎮市調解條
    例應行注意事項」第3條(一)第7款「調解委員是否經函知有案
    且未經解聘者」之不能擔任調解委員之情形，而損及調解書
    所昭示之公信。因此，上開規定應解為強行規定，如有違反
    ，即屬不具備法定程式，且系爭條例並無特別規定此等欠缺
    屬法律行為例外有效之情形，依民法第71條、第73條而為無
    效之調解書。又系爭條例第7條但書固許於當事人同意時，
    得由調解委員一人逕行調解，惟，並無法據此推論於調解書
    上僅記載逕行調解之委員一人並簽名為已足，而可將其餘曾
    出席當事人間調解程序之調解委員略不予記載，否則調解書
    之公信力勢將因而減損。又系爭條例第26條第2項規定：「
    前項調解書，法院應儘速審核，認其應予核定者，應由法官
    簽名並蓋法院印信，除抽存一份外，併調解事件卷證發還鄉
    、鎮、市公所送達當事人」（按，94年修正前為第23條第2
    項），於司法院頒「法院適用鄉鎮市調解條例應行注意事項
    」第6條亦有相似規定：「法院將經核定之調解書發還鄉、
    鎮、市、區公所前，應注意有無遺漏法官簽名及蓋用法院印
    信；鄉、鎮、市、區公所將調解卷宗併送法院者，並應注意
    將該卷宗發還」，並無民法第3條可以蓋章代簽名之適用，
    亦無比照民事訴訟法之參與審判法官只需於判決書原本簽名
    之適用。再者，觀諸原審卷附調解簽到簿，當時列席協同到
    場調解之人在聲請人（即上訴人）方面有劉曉君、潘福源、
    徐建輝3人；對造人（即被上訴人）方面有黃惠琴1人。鄉鎮
    市調解條例第25條第1項第2款規定，上開4人亦應載明於調
    解書，始具備法定要式併證明調解程序曾經協同調解人到場
    見證調解成立。然系爭調解書亦未記載列席協同到場調解之
    人，同屬違反強行規定不具備法定程式而堪認定為無效。綜
    上所述，系爭調解書確有違反鄉鎮市調解條例應記載事項而
    未予記載或簽名，欠缺法定要式且違反強行規定，應屬無效
    等情，爰依民法第113條之規定，提起本件訴訟，求為確認
    伊與被上訴人乙○○間於苗栗縣公館鄉調解委員會87年民調
    字第84號調解為無效或不成立之判決。
二、被上訴人則以：(一)上訴人雖稱本件系爭調解乃自始，當然、
    確定無效，不因不變期間之經過而變為有效，故其於該調解
    後，已逾七年自仍得提起本件確認訴訟云云。惟上訴人所揭
    違反之系爭修例規定，既非強制規定，故仍應遵守系爭條例
    第29條第3項（94年修正前，為第26條第2項）宣告調解無效
    或撤銷，應於法院核定之調解書送達後30日內提起之時效規
    定。本件調解係於87年12月15日經法院核定，上訴人於收受
    調解書逾七年之後，方提起本訴，顯於法不符。(二)再者，兩
    造於前揭調解期日既已同意由調解委員劉彭蘭妹一人進行調
    解，並成立調解而送法院審核，則依系爭條例第6條但書規
    定：「但經兩造當事人之同意，得由調解委員一人逕行調解
    」，僅由劉彭蘭妹一人簽名即可，此並可供法院查核該調解
    委員究係何人、是否為合法之調解委員，上訴人主張調解委
    員不足法定人數、法院無法審核云云，並不足取。上訴人僅
    因事後不願履行調解內容，並藉此對調解委員會之委員及伊
    提出偽造文書、偽證之告訴，均分經台灣苗栗地方法院檢察
    署94年度偵字第641、1975、3424號、95年度偵字第1843號
    偵結不起訴及本院檢察署駁回再議而確定。又原法院87年核
    字第1626號卷附87年度民調字第84號調解書，承審法官已依
    法簽名於調解書上，並蓋用法院印信，於法亦無不合。復參
    以「法院適用鄉鎮市調解條例應行注意事項」第三點規定：
    「法院審核調解書時，應注意下列事項：(一)形式方面．．．
    ．9.調解書之製作，是否合於鄉鎮市調解條例第22條、第6
    條但書規定之程式」，由此可知，法院審核調解書時，就第
    22 條、第6條但書（修正後為第25條、第7條但書），應一
    併審酌，核其理由，應在於有第6條但書獨任調解情形時，
    由該參與調解之調解委員在調解書上簽名即可，由此亦可證
    明該等規定並非強制規定。再者，調解書之公信力並非建立
    在有幾位調解委員簽名其上，而是在於經法院核定之後，即
    有與確定判決同一效力，上訴人辯稱未全體簽名即無公信力
    云云，實屬過於牽強等語，資為抗辯。
三、原審法院審理後，斟酌兩造之主張及攻擊防禦方法之結果，
    認上訴人之訴為無理由，而為上訴人敗訴之判決，駁回上訴
    人在原審之訴。上訴人不服，提起上訴，聲明求為判決：(一)
    原判決廢棄；(二)確認伊與被上訴人乙○○間於苗栗縣公館鄉
    調解委員會87年民調字第84號調解為無效或不成立；(三)第一
    、二審訴訟費用由被上訴人負擔。被上訴人則答辯聲明求為
    判決駁回上訴人之上訴。
四、法院得心證之理由：
  (一)上訴人主張兩造於87年12月10日因傷害糾紛，在苗栗縣公館
    鄉調委員會調解，該調解程序出席之調解委員有李華滿、夏
    錦華、劉添華、劉開英、劉昌林、劉彭蘭妹、曾釗賢、江新
    貴八人，到場協同調解之人在上訴人方面有劉曉君、潘福源
    、徐建輝三人，被上訴人方面有黃惠琴一人，均簽名於調解
    簽到簿，但嗣後所製成之調解書僅記載調解委員劉彭蘭妹一
    人，且未將上述協同調解之人均列名其上等情，有上訴人所
    提出之上開調解書及簽到簿影本在卷可稽（見原審卷第9-11
    頁），固堪信為真。
  (二)惟按，鄉鎮調解條例第6條但書已明定：「但經兩造當事人
    之同意，得由調解委員一人逕行調解」，查兩造於是日之調
    解，關於出席調解委員或協同調解人方面，兩造當事人已簽
    名同意僅由調解委員劉彭蘭妹一人調解，此有上訴人提出之
    上開調解書及原審所調取影印之該院87年度核字第1626號案
    卷在卷可稽，是該調解書僅列調解委員劉彭蘭妹於其上，原
    無不可，並與事實相符。再按「調解成立時，調解委員會應
    作成調解書，記載下列事項，並由當事人及出席調解委員簽
    名、蓋章或按指印：．．二、出席調解委員姓名及列席協同
    調解人之姓名、職業、住、居所」，「鄉、鎮、市公所應於
    調解成立之日起10日內，將調解書及卷證送請移付或管轄之
    法院審核。前項調解書，法院應儘速審核，認其應予核定者
    ，應由法官簽名並蓋法院印信，除抽存一份外，併調解事件
    卷證發還鄉、鎮、市公所送達當事人」，鄉鎮市調解條例第
    25條第1項第2款、第26條第1、2項固定有明文。惟查上開規
    定之立法目的，僅在使出席狀況載明於調解書，力求呈現調
    解之原貌，並無課以違反者應排除其法律上效果之目的。是
    以上開規定應非強制規定，前揭調解書之製作，即令違反上
    開規定，亦不能指為無效。基此，縱認上訴人與被上訴人乙
    ○○於公館鄉調解委員會調解時，有8位調解委員出席參與
    調解，然僅於調解上記載1名調解委員之姓名，並僅由該名
    調解委員於調解書上簽名，且核定調解書之法官業已審核並
    簽名，依上開說明，亦不能逕認該調解書為無效或不成立。
    而系爭調解書確經台灣苗栗地方法院民事庭法官卓進仕於87
    年12月15日為核定，並簽名，此有上開87年度核字第1626號
    審核卷影本可參（至上訴人所提出之調解書，則為書記官製
    作之正本），故以簽名章代之，上訴人指未經法官核定簽名
    ，乃與事實不符），是上訴人以上開事由主張系爭調解為無
    效或不成立，洵無理由，應不足取。
  (三)又調解經當事人合意而成立；調解成立者，與訴訟上和解有
    同一之效力。調解有無效或得撤銷之原因者，當事人得向原
    法院提起宣告調解無效或撤銷調解之訴，民事訴訟法第416
    第1 、2 項定有明文。又所謂調解無效之意義與訴訟上和解
    無效之意義相同，可分為實體法上無效與訴訟法上無效。實
    體法上無效之原因係指調解有實體法所規定法律行為無效之
    事由，例如調解內容違反法律強制或禁止規定，或違背公序
    良俗，或不備法定方式等。而訴訟法上無效之原因，則有下
    列5 種情形：無當事人能力；無訴訟能力；無調解之
    權限當事人不適格就當事人不得自由處分之權利或法律
    上關係成立調解（吳明軒著，中國民事訴訟法0000 -0000，
    0000-0000 頁）。而法院核定之民事調解有無效或得撤銷之
    原因者，當事人得向原核定法院提起宣告調解無效或撤銷調
    解之訴；前項訴訟，當事人應於法院核定之調解書送達後30
    日內提起之，鄉鎮市調解條例第26條第1 、2 項定有明文，
    即當事人欲求救濟，惟有循此方法為之。而鄉鎮市（區）調
    解委員會依鄉鎮市調解條例調解成立之民事調解，如經法院
    核定，即與民事確定判決有同一之效力，該條例第24條第2
    項前段定有明文。查上開調解書於87年12月21日即已送達上
    訴人，有送達證書在卷可稽，且上訴人亦自承確實有出席該
    調解委員會，是上訴人對於前開調解書內容之記載是否與事
    實相符或有無得撤銷或無效之事由，自當甚明，參酌上開說
    明，其提起宣告調解無效已罹法院核定之調解書送達後30日
    內提起之時效，亦有未合。
五、綜上，上訴人提起本件宣告調解無效或不成立之訴，為顯無
    理由，原審不經言詞辯論，逕以判決駁回之，依法並無不合
    。上訴意旨仍執陳詞，指摘原判決上開部分為不當，聲明求
    予廢棄改判，為無理由，應予駁回。
參、據上論結：本件上訴為無理由，依民事訴訟法第449條第1項
    、第78條，判決如主文。
中    華    民    國    95    年    12    月    5     日
                    民事第三庭審判長法  官    陳照德
                                    法  官    陳成泉
                                    法  官    朱  樑
以上正本係照原本作成。
如對本判決上訴，須於收受判決送達後二十日內向本院提出上訴
書狀，其未表明上訴理由者，應於提出上訴後二十日內向本院提
出上訴理由書 (須按他造人數附具繕本)。
上訴時應提出委任律師為訴訟代理人之委任狀。具有民事訴訟法
第四百六十六條之一第一項但書或第二項之情形為訴訟代理人者
，另應附具律師及格證書及釋明委任人與受任人有該條項所定關
係之釋明文書影本。
                                    書記官    陳俞豪
中    華    民    國    95    年    12    月    7     日
                                                     Ｄ


司法院資訊處製作；財團法人民間司法改革基金會備份。
